【裁判字號】    91,上訴,1935
【裁判日期】    920108
【裁判案由】    廢棄物清理法
【裁判全文】
臺灣高等法院臺中分院刑事判決                  九十一年度上訴字第一九三五號
      上  訴  人
      即  被  告  乙○○  男  .
      選任辯護人  楊國煜  律師
右上訴人因違反廢棄物清理法案件，不服臺灣臺中地方法院九十一年度訴字第二五一
號中華民國九十一年十月三日第一審判決（起訴案號：臺灣臺中地方法院檢察署九十
年度偵字第五六七號），提起上訴，本院判決如左：
      主    文
上訴駁回。
      理    由
一、本案經本院審理結果，認第一審判決認事用法及量刑均無不當，應予維持，並引
    用第一審判決書記載之事實、證據及理由（如附件）。
二、上訴人即被告乙○○上訴意旨稱：(一)依廢棄物清理法第三十九條第一項、第二項
    規定：「事業廢棄物之再利用，應依中央目的事業主管機關規定辦理，不受第二
    十八條、第四十一條之限制。」；「前項再利用之事業廢棄物種類．．．及其他
    應遵行事項之管理辦法，由中央目的事業主管機關會商中央主管機關、再利用用
    途目的事業主管機關定之。」，可知中央目的事業主管機關就事業廢棄物再利用
    所為之規定，應優先於廢棄物清理法第二十八條、第四十一條而適用。次者，經
    濟部依前述廢棄物清理法之立法授權，訂定「經濟部事業廢棄物再利用管理辦法
    」，作為事業廢棄物再利用之依據。從而，就事業廢棄物之再利用事宜，應優先
    適用經濟部事業廢棄物再利用管理辦法，而不受廢棄物清理法第二十八條、第四
    十一條之限制。(二)依經濟部事業廢棄物再利用管理辦法（下稱再利用管理辦法）
    第二條第二項規定：「本辦法所稱再利用，係指事業將其事業廢棄物自行或送往
    再利用機構，做為原料、材料、燃料、工程填料、土地改良、新生地、填土（地
    ）或經本部認定之用途行為。」又同辦法第十三條規定：「事業廢棄物送往再利
    用機構再利用前之清除，依下列方式為之：第二款再利用機構清除。」是前述再
    利用管理辦法所規範之範圍，除再利用之用途行為外，尚包括將事業廢棄物送往
    再利用機構前之清除行為。從而，關於得再利用事業廢棄物之清除行為，應適用
    前述再利用管理辦法，而不受廢棄物清理法第二十八條、第四十一條之限制。
    (三)依前述再利用管理辦法第三條第二項規定：「事業廢棄物之性質安定或再利用
    技術成熟者，其種類及管理方式經本部公告後，事業及再利用機構得逕依該管理
    方式進行再利用。」參酌前述廢棄物清理法第三十九條之規定，可知關於事業廢
    棄物之再利用種類及管理方式，經經濟部公告者，事業及再利用機構得依該公告
    之內容進行管理及再利用，而不受廢棄物清理法第二十八條、第四十一條之限制
    。次者，經濟部就前述再利用管理辦法第三條第二項關於公告再利用種類及管理
    方法之規定，頒布「經濟部事業廢棄物再利用種類及管理方法」之公告，其中再
    利用種類編號第一號之廢鐵再利用管理方式第五點規定：「再利用應符合『事業
    廢棄物貯存清除處理方法及設施標準』之規定，且得採用露天貯存方式，但貯存
    場所應設有排水收集處理設施。」從而，事業及再利用機構對於屬事業廢棄物之
    廢鐵所為之貯存，應依「經濟部事業廢棄物再利用種類及管理方法」所公告之內
    容為之，而不受廢棄物清理法第二十八條、第四十一條之限制。(四)依上，本件被
    告所貯存、清除及再利用之廢鐵，屬前述「經濟部事業廢棄物再利用種類及管理
    方法」公告中之再利用事業廢棄物，依前開說明，被告對於再利用廢鐵所為之貯
    存、清除及再利用，應適用「經濟部事業廢棄物再利用管理辦法」及「經濟部事
    業廢棄物再利用種類及管理方法」之規定，而不受廢棄物清理法第二十八條、第
    四十一條之限制。(五)依前開經濟部事業廢棄物再利用管理辦法第十三條規定：「
    事業廢棄物送往再利用機構再利用前之清除，依下列方式為之：第二款再利用機
    構清除。」其明定再利用機構得自行為清除，且對於為清除行為之再利用機構，
    並無以取得許可文件者為限。是雖被告未取得許可文件，對於得再利用之廢鐵亦
    得為清除行為。(六)又依經濟部事業廢棄物再利用種類及管理方法，對於廢鐵類所
    公告之管理方法，關於廢鐵之貯存，並無以取得許可文件者為限。是對於得再利
    用之廢鐵，被告縱未取得許可文件，亦得貯存之。(七)復按事業廢棄物之中央主管
    機關即行政院環境保護署函示：「廢棄物清除處理行為，如符合經濟部所公告一
    般事業廢棄物再利用種類及管理方式者，依廢棄物清理法第三十九條規定：『事
    業廢棄物之再利用，應依中央目的事業主管機關規定辦理，不受第二十八條、第
    四十一條之限制』，故從事應回收廢棄物之回收、貯存、清除、處理或符合事業
    廢棄物再利用規定者，無需另取得廢棄物清除許可證」此有行政院環境保護署九
    十一年六月二十日環署廢字第Ｚ○○○○○○○○○號函說明三附於原審卷足參
    。行政院環境保護署上開函示，與前述法令適用之說明，益見從事再利用事業廢
    棄物之回收、貯存、清除、再利用者，無需另取得許可文件。是被告對於得再利
    用廢鐵之清除、貯存，依前開行政院環境保護署之函示，應無需另取得許可文件
    。(八)雖「貯存」、「清除」、「再利用」，於事業廢棄物貯存清除處理方法及設
    施標準第二條，分別規定「貯存：指事業廢棄物於清除、處理前，放置於特定地
    點或貯存容器、設施內之行為。」；「清除：指事業廢棄物之收集、運輸行為。
    」「處理：指下列行為：（三）再利用：指事業產生之事業廢棄物自行、販賣、
    轉讓或委託做為原料、材料、燃料、填土或其他經中央目的事業主管機關認定之
    用途行為，並應符合其規定者。」原判決亦謂「貯存」、「清除」、「再利用」
    係指三項各自獨立之行為。惟對於事業廢棄物為再利用者，必須對事業廢棄物先
    為收集、運輸之清除行為；於進行再利用前，亦不免將所得之事業廢棄物先放置
    於特定地點之貯存行為，各行為間連續相關，無法割裂，是經濟部基於廢棄物清
    理法第三十九條之立法授權，就得再利用事業廢棄物之「貯存」、「清除」、「
    再利用」等行為，訂立「經濟部事業廢棄物再利用管理辦法」及「經濟部事業廢
    棄物再利用種類及管理方法」，以為適用依據，而不受廢棄物清理法第四十一條
    所定「須有許可文件始得貯存、清除事業廢棄物」之限制。據以辯稱：對於經濟
    部公告再利用事業廢棄物之廢鐵，所為「貯存」、「清除」及「再利用」，依廢
    棄物清理法第三十九條規定，應適用「經濟部事業廢棄物再利用管理辦法」及「
    經濟部事業廢棄物再利用種類及管理方法」之規定辦理，而無須許可文件，不受
    廢棄物清理法第四十一條所定「須有許可文件始得貯存、清除事業廢棄物」之限
    制，是被告對於經濟部公告再利用事業廢棄物之廢鐵，所為「貯存」、「清除」
    及「再利用」，均無須依廢棄物清理法第四十一條取得許可文件云云。
三、惟查：(一)按廢棄物清理法第三十九條規定：「事業廢棄物之再利用，應依中央目
    的事業主管機關規定辦理，不受第二十八條、第四十一條之限制。前項再利用之
    事業廢棄物種類、數量、許可、許可期限、廢止、紀錄、申報及其他應遵行事項
    之管理辦法，由中央目的事業主管機關會商中央主管機關、再利用用途目的事業
    主管機關定之。」，經濟部依該條規定之授權訂定「經濟部事業廢棄物再利用管
    理辦法」，該辦法第二條規定：「本辦法所稱之事業係指本法第二條第四項以經
    濟部為目的事業主管機關之事業。本辦法所稱再利用係指事業將其事業廢棄物自
    行或送往再利用機構做為原料、材料、燃料、工程填料、土地改良、新生地、填
    土（地）或經本部認定之用途行為。前項再利用機構以經政府機關登記有案之工
    商廠場為限。」，另參諸行政院環境保護署依廢棄物清理法第三十六條第二項規
    定授權訂定公布之「事業廢棄物貯存清除處理方法及設施標準」第二條規定：「
    所謂再利用，指事業產生之事業廢棄物自行、販賣、轉讓或委託做為原料、材料
    、燃料、填土或其他經中央目的事業主管機關認定之用途行為，並應符合其規定
    者。」，綜合上開規定以觀，事業廢棄物之「再利用」乃指：以經濟部為目的事
    業主管機關並經政府機關登記有案之工商廠場等事業，將事業產生之事業廢棄物
    以自行或販賣、轉讓、委託等方式送往再利用機構做為原料、材料、燃料、工程
    填料、土地改良、新生地、填土（地）或經主管機關認定之用途之行為。另經濟
    部事業廢棄物再利用管理辦法第三條第二項規定：「事業廢棄物之性質安定或再
    利用技術成熟者，其種類及管理方式經本部公告後，事業及再利用機構得逕依該
    管理方式進行再利用」，經濟部就前述再利用管理辦法第三條第二項關於公告再
    利用種類及管理方法之規定，頒布「經濟部事業廢棄物再利用種類及管理方法」
    之公告，其中再利用種類編號第一號之「廢鐵」再利用管理方式規定：「一、事
    業廢棄物來源：事業產生之廢鐵。二、再利用用途：煉鋼原料。三、再利用機構
    之主要產品為鋼錠、鋼胚、鑄鋼、鑄鐵品或其他相關產品。四、再利用機構應具
    有熔爐 (指電弧爐、反射爐、高低週波爐、化鐵爐、乾鍋爐或氧氣轉爐)等相關
    設備。五、再利用應符合「事業廢棄物貯存清除處理方法及設施標準」之規定，
    且得採用露天貯存方式，但貯存場所應設有排水收集處理設施。六、再利用用途
    之產品應符合國家標準、國際標準或該產品之相關使用規定。」，足見就「廢鐵
    」此一事業廢棄物之再利用程序而言，乃因有符合上開規定之事業產生廢鐵，依
    前開說明之方式自行或送往「再利用機構」做為煉鋼原料，進而生產出鋼錠等主
    要產品，以達成廢鐵此等事業廢棄物再利用之目的。(二)經查，依查獲本件之台中
    縣環境保護局稽查人員林碧惠、蘇憶貞填載之事業廢棄物稽查紀錄表中稽查情形
    欄一、所示，被告所營岡全企業有限公司廠內雖有從事五金機械零件及鋼材之剪
    裁業務，然此部份業務之經營產生之一般事業廢棄物之貯存地點，設施未保持清
    潔完整且有逸散污染地面之情事，已遭上開稽查人員告發，有前揭稽查紀錄表可
    參，是被告就其經營之五金機械零件及鋼材之剪裁業務所生廢鐵是否有依前開規
    定送再利用機構進行再利用？已非無疑，退步言之，縱認被告岡全公司此部份經
    營業務所產生之事業廢棄物有依上開規定運往再利用機構之情，然依前揭稽查紀
    錄表稽查情形欄二、所示，岡全公司另有未經許可從事廢鐵之清除業務，就此被
    告於審理中亦供承：「（問：是否有向別人收集清理廢鋼鐵？）答稱：有」、「
    （問：什麼時候開始？）答稱：七十七年七月十九日開始」、「（問：怎麼收集
    ？）答稱：我向別人買的」、「（問：買來之後怎麼處理？）答稱：分類之後賣
    給工廠」、「（問：那些工廠？）答稱：源潤豐鑄造廠、揚鋼鑄造廠、豐興煉鋼
    廠、勤美股份有限公司、美達工業股份有限公司：：」、「（問：你是買來之後
    再賣出賺錢？）答稱：是的」等語（原審卷第七十七、七十八頁），復有查獲現
    場照片三幀附卷可參（偵查卷第十頁），依該照片第一張被告公司大門招牌係以
    「台中縣廢棄物運銷合做社外埔蒐集站」名義對外經營業務，則依上開事證，被
    告係四處向不知真實公司名稱之事業收集廢鐵等事業廢棄物，運再運回岡全公司
    貯存，嗣意圖賺取差價，又將收集所得之廢鐵事業廢棄物轉賣賺取利益，足徵被
    告自七十七年七月十九日起，即以廢鐵事業廢棄物之收集、運輸（清除）及貯存
    為業務行為，此部份並非以自營事業所產生事業廢棄物自行或以販賣、轉讓、委
    託等方式送往再利用機構做為原料、材料、燃料、工程填料、土地改良、新生地
    、填土（地）等行為，故不符合上開規定之「再利用」行為。另應審究者，乃被
    告是否有自他事業買受、受讓廢鐵之事業廢棄物或受託從事廢鐵事業廢棄物收集
    、運送至再利用機構做為鑄鐵原料之再利用用途，依被告於上開審理期日雖供稱
    將所買來之廢鐵出售予源潤豐鑄造廠、揚鋼鑄造廠、豐興煉鋼廠、勤美股份有限
    公司、美達工業股份有限公司等公司云云，然被告究自何事業收購廢鐵？被告是
    否有實際出售收集得來之廢鐵予前開各公司、工廠？該源潤豐鑄造廠等公司、工
    廠是否依上開規定以被告自事業收購而售予其等之廢鐵為煉鋼原料為再利用之行
    為？等諸端，被告自本件遭查獲迄本件辯論終結，始終無法提出相關資料證明上
    開事實以明其確有從事廢鐵之再利用行為，另參酌被告於偵查中既供稱其自八十
    八年間向環保局申請許可二、三次均被退件等語（偵查卷第十六頁反面），則被
    告果確係從事廢鐵再利用之行為，何須主動向主管單位提出申請許可？且若被告
    果從事廢鐵再利用之行為而附隨有廢鐵收集、運輸及貯存之情，對此等有利於己
    之事項何以不於本件偵查之初即提出，並提呈證據以供調查審認？反而迄本院審
    理中選任辯護人後始由辯護人撰寫上訴理由執此抗辯？顯不合理，足認被告所為
    四處收集、運輸並貯存廢鐵之行為非為再利用之目的，被告上訴本院辯稱本件遭
    查獲犯行實為從事廢鐵再利用行為，依前開規定不須得到主管機關許可云云，顯
    係犯後飾卸之詞，不足採信。(三)綜上所述，被告係於岡全公司場地貯存其四處收
    集運送而來之廢鐵事業廢棄物，既非前揭規定之事業廢棄物再利用行為，依廢棄
    物清理法第四十一條第一項規定，自以領有廢棄物處理許可文件，始得從事廢棄
    物貯存、清除之工作，否則即有該法第四十六條罪責之構成，是被告於本院辯稱
    ：對於事業廢棄物為再利用，必須對事業廢棄物先為收集、運輸之清除行為；於
    進行再利用前，亦不免將所得之事業廢棄物先放置於特定地點之貯存行為，各行
    為間連續相關，無法割裂，是經濟部基於廢棄物清理法第三十九條之立法授權，
    就得再利用事業廢棄物之「貯存」、「清除」、「再利用」等行為，訂立「經濟
    部事業廢棄物再利用管理辦法」及「經濟部事業廢棄物再利用種類及管理方法」
    ，以為適用依據，而不受廢棄物清理法第四十一條所定「須有許可文件始得貯存
    、清除事業廢棄物」之限制。對於經濟部公告再利用事業廢棄物之廢鐵，所為「
    貯存」、「清除」及「再利用」，依廢棄物清理法第三十九條規定，應適用「經
    濟部事業廢棄物再利用管理辦法」及「經濟部事業廢棄物再利用種類及管理方法
    」之規定辦理，而無須許可文件，不受廢棄物清理法第四十一條所定「須有許可
    文件始得貯存、清除事業廢棄物」之限制，是被告對於經濟部公告再利用事業廢
    棄物之廢鐵，所為「貯存」、「清除」及「再利用」，均無須依廢棄物清理法第
    四十一條取得許可文件云云，即非可採，被告所為上開犯行核與前開廢棄物清理
    法第三十九條、經濟部事業廢棄物再利用管理辦法、經濟部事業廢棄物再利用種
    類及管理方法等規定無涉，原審以被告乙○○犯行事證明確，審酌被告未依規定
    領有廢棄物清除、處理許可文件，擅自從事廢棄物貯存、清除工作，危害環境保
    護及衛生，行為時間長達一年又四個月餘，所生危害非輕，及其犯罪後坦承未依
    規定領有廢棄物清除、處理許可文件，即擅自從事廢棄物貯存、清除工作之事實
    ，態度尚可，及其犯罪之動機、目的、手段等一切情狀，適用廢棄物清理法第四
    十六條第一項第四款，刑法第十一條前段、第二條第一項前段、第五十六條等規
    定，判處被告有期徒刑一年四月，核其認事、用法及量刑均無不當，被告上訴意
    旨否認犯罪，非可採取，上訴為無理由，應予駁回。
四、據上論結，應依刑事訴訟法第三百七十三條、第三百六十八條，判決如主文。
本案經檢察官甲○○到庭執行職務。
中      華      民      國      九十二   年       一      月     八     日
                                    臺灣高等法院臺中分院刑事第二庭
                                          審判長法  官  羅  禮  政
                                 法  官  蔡  聰  明
                                                法  官  陳  欣  安
右正本證明與原本無異。
如不服本判決應於收受送達後十日內向本院提出上訴書狀，其未敘述上訴之理由者並
得於提起上訴後十日內向本院補提理由書（均須按他造當事人之人數附繕本）。
                                                書記官  紀  美  鈺
中      華      民      國      九十二   年       一      月     九     日
                                                                        Ｉ


司法院資訊處製作；財團法人民間司法改革基金會備份。
